ACORDAO-COMPLETO-2439574

ACÓRDÃO 6839/2021 ATA 13/2021 - SEGUNDA CÂMARA

VISTOS, relatados e discutidos estes autos de Embargos de Declaração opostos por Josedalva dos Santos Lima contra o Acórdão 5.190/20202ª Câmara, da relatoria do Ministro Raimundo Carreiro,
ACORDAM os Ministros do Tribunal de Contas da União, reunidos em Sessão da 2ª Câmara, ante as razões expostas pelo Relator, em:
9.1 conhecer dos embargos de declaração, com fundamento no art. 34 da Lei n.º 8.443, de 16 de julho de 1992, para, no mérito, negar-lhes provimento;
9.2 cientificar a embargante deste acórdão.

Embargos de declaração interposto por Josedalva dos Santos Lima.

Segunda Câmara

Município de Matriz de Camaragibe (AL).

3. Interessados/Responsáveis/Recorrentes:
3.1. Responsáveis: Eficaz Construções e Empreendimentos Ltda. - EPP (CNPJ 01.590.935/0001-38); Josedalva dos Santos Lima (CPF XXX.819.364-XX).
3.2. Recorrente: Josedalva dos Santos Lima (CPF XXX.819.364-XX).

13.1. Ministros presentes: Bruno Dantas (Presidente), Augusto Nardes, Aroldo Cedraz e Raimundo Carreiro (Relator).
13.2. Ministros-Substitutos presentes: Marcos Bemquerer Costa e André Luís de Carvalho.

ACORDAO-COMPLETO-2538250

Acórdão 4233/2022 - Segunda Câmara

RAIMUNDO CARREIRO

Ministro Raimundo Carreiro.

Trata-se de Embargos de Declaração (peça 48) , interpostos por Josedalva dos Santos Lima contra o Acórdão 5.190/20202ª Câmara (peça 57) , de minha relatoria, que transcrevo:
ACORDAM os Ministros do Tribunal de Contas da União, reunidos em Sessão da Segunda Câmara, diante das razões expostas pelo Relator, em:
9.1.  julgar irregulares as contas da Sra. Josedalva dos Santos Lima e da empresa Eficaz Construções e Empreendimentos Ltda., com fulcro no art. 1º, inciso I, no art. 16, inciso III, alínea "c", da Lei n.º 8.443, de 16 de julho de 1992, c/c o art. 19 e o art. 23, inciso III, da mesma Lei, condenando-as, solidariamente, ao pagamento dos valores discriminados, fixando-lhes o prazo de 15 (quinze) dias, a contar da notificação, para comprovarem, perante o Tribunal, o recolhimento desses valores aos cofres da Fundação Nacional de Saúde, atualizados monetariamente e acrescidos dos juros de mora calculados a partir das datas indicadas até a data do recolhimento, na forma prevista na legislação em vigor;
	Débito (R$) 
	Data

	1.488,21
	20/12/2011

	58.040,27
	22/12/2011

	14.455,68
	21/3/2012

	802,84
	21/3/2012

	15.786,84
	4/9/2012

9.2. aplicar aos responsáveis a multa referida no art. 57 da Lei nº  8.443, de 16 de julho de 1992, no valor de R$ 12.000,00 (doze mil reais) , fixando-lhes o prazo de 15 (quinze) dias, a partir das notificações, para que comprovem, perante o Tribunal, o recolhimento aos cofres do Tesouro Nacional, atualizada monetariamente desde a data deste acórdão até a data do efetivo recolhimento, se for paga após o vencimento, na forma da legislação em vigor;
9.3. autorizar, desde já, se requerido, o pagamento das dívidas mencionadas nos itens 9.1 e 9.2 em até 36 (tinta e seis) parcelas mensais consecutivas, nos termos do art. 26 da Lei n.º 8.443, de 16 de junho de 1992, c/c o art. 217 do Regimento Interno, fixando-lhes o prazo de quinze dias, a contar do recebimento das notificações, para comprovarem perante o Tribunal o recolhimento da primeira parcela, e de trinta dias, a contar da parcela anterior, para comprovarem os recolhimentos das demais parcelas atualizadas monetariamente, devendo incidir sobre cada valor mensal da dívida mencionada no item 9.1, os juros de mora devidos, na forma prevista na legislação em vigor;
9.4. alertar os responsáveis de que a falta de comprovação do recolhimento de qualquer parcela importará o vencimento antecipado do saldo devedor, nos termos do § 2º do art. 217 do Regimento Interno deste Tribunal;
9.5. autorizar, desde logo, caso não sejam atendidas as notificações, nos termos do art. 28, inciso II, da Lei nº  8.443, de 1992, a cobrança judicial dos valores acima, na forma da legislação em vigor;
9.6. dar ciência deste acórdão aos responsáveis e à Fundação Nacional de Saúde, destacando que seu inteiro teor, incluindo o relatório e o voto que o acompanham, pode ser consultado no endereço www.tcu.gov.br/acordaos
9.7. encaminhar cópia deste acórdão à Procuradoria da República em Alagoas para adoção das providências que julgar pertinentes, nos termos do art. 16, § 3º, da Lei nº 8.443, de 1992, destacando que seu inteiro teor, incluindo o relatório e o voto que o acompanham, pode ser consultado no endereço www.tcu.gov.br/acordaos.
A seguir, transcrevo excerto da instrução em que a Secretaria de Tomada de Contas Especial (Secex-TCE) analisa as razões recursais apresentadas (peça 63) , com a anuência do titular da unidade (peça 64) , em atenção ao art. 1º, § 3º, inciso I, da Lei nº 8.443, de 1992.
[...]
Por intermédio do Despacho acostado à peça 61, o Ministro Raimundo Carreiro determinou a remessa dos presentes autos a esta Secex-TCE, para exame de admissibilidade e instrução dos embargos de declaração opostos.
O art. 287, §1º, do Regimento Interno do TCU prevê o direito da parte de opor embargos de declaração, no prazo de dez dias, indicando o ponto obscuro, contraditório ou omisso que entenda haver em acórdão do Tribunal.
No caso em exame, a responsável Josedalva dos Santos Lima tem legitimidade e interesse de recorrer do acórdão embargado, pois teve as suas contas julgadas irregulares, foi condenada em débito, e recebeu a multa capitulada no art. 57, da Lei 8.443/1992.
Os embargos estão sendo opostos pela primeira vez em relação ao Acórdão 5190/2020-TCU-Segunda Câmara, de forma que o requisito de singularidade foi observado. Nos termos do art. 34, § 1º, da Lei 8.443/92, os embargos de declaração podem ser opostos por escrito pelo responsável ou interessado dentro do prazo de dez dias, contados da data da notificação. No caso concreto, não há comprovação da notificação à responsável, e o recurso foi protocolizado no dia 29/5/2020. Em razão da ausência de notificação da responsável, resta considerar atendido o requisito da tempestividade.
Quanto à indicação "dos pontos obscuros, contraditórios ou omissos" do acórdão combatido, foram apresentados os seguintes questionamentos:
2.1. a quantidade de módulos sanitários domiciliares que foram considerados como executados não está clara, uma vez que o Voto do Relator, em seu item 14.8, não indicou o quantitativo aceito como efetivamente concluído e, diante dessa omissão, requer que se esclareça se a mesma está sendo responsabilizada por ter atestado o recebimento de 60 ou 94 módulos;
2.2. a embargante jamais poderia ser responsabilizada por atraso na obra, pois houve atraso no cronograma físico-financeiro por motivos alheios à sua vontade;
2.3. a afirmação constante no item 6.6, do Relatório, que consignou que não haveria como conceber reajuste contratual referente a pagamento por serviços não executados requer esclarecimento, uma vez que os reajustes foram feitos em decorrência do que foi efetivamente executado; e
2.4. a necessidade de se esclarecer qual atitude da embargante está sendo reprovada.
Feitas essas considerações iniciais, os embargos de declaração de peça 57, opostos pela responsável Josedalva dos Santos Lima, devem ser conhecidos.
Em caráter preliminar, faz-se necessário destacar que os embargos de declaração têm por finalidade corrigir obscuridade, omissão ou contradição em deliberações do Tribunal (art. 287, do RITCU) . Seu objetivo não é o de proporcionar novo julgamento da questão posta nos autos, mas tãosomente o de esclarecer, interpretar ou completar o pronunciamento anteriormente emitido, em benefício de sua compreensão ou inteireza.
Em relação à quantidade de módulos sanitários domiciliares que foram considerados como executados, reproduz-se trecho do Voto do acórdão embargado que esclarece esse ponto:
14. Os valores devidos pelos responsáveis estão demonstrados na tabela abaixo, de acordo com os cálculos realizados por minha assessoria. Na primeira medição, foram aceitos 40 MSD. Quanto aos demais MSD, 54 unidades, a empresa reportou a construção de 20, e a construção parcial de 34, mas apenas 18 podem ser aceitos. No demonstrativo de débitos, e respectivas datas, estão relacionados os serviços considerados não executados e os considerados executados, as notas fiscais apresentadas e os valores pagos (Figura 4) . A seguir, detalho a análise da constituição do débito.
Dessa forma, constata-se que foram considerados como executados um total de 58 módulos sanitários domiciliares.
Da leitura do item 14.1, do Voto do Relator abaixo reproduzido, esclarece-se que a embargante não foi responsabilizada pelo atraso na obra:
14.1 Em suma o débito compõe-se de: i) R$ 59.528,48, devidos pelo pagamento de 22 MSD cuja execução não foi comprovada; ii) R$ 15.258,52, que correspondem à parte do reajuste registrado na nota fiscal nº 16 que não está relacionado a nenhum serviço comprovado; iii) R$ 15.786,84, valor registrado na nota fiscal nº 18, que não corresponde a nenhum serviço comprovado. Grosso modo, sem atualização monetária, o débito monta a cerca de R$ 90.573,84.
Dessa forma, resta esclarecido que o dano apurado decorreu da não comprovação da execução de 22 módulos sanitários domiciliares, do pagamento de reajuste não relacionado a qualquer serviço comprovado, bem como a desembolso que não teve correspondência com qualquer serviço comprovado.
Quanto à questão do pagamento por reajuste contratual, o esclarecimento necessário decorre da leitura do item 14.4, do Voto do Relator, abaixo transcrito:
14.4 Em relação ao reajuste concedido à empresa, acompanho na íntegra o raciocínio expresso pelo Ministério Público. É certo que a Funasa demorou a repassar parte dos recursos ao município, cabendo supor devido algum reequilíbrio econômico/financeiro do contrato. Ainda que o fato de a exPrefeita não ter solicitado termo aditivo do convênio configure irregularidade reprovável, não vislumbro como resultado prejuízo aos cofres federais. Assim, o valor dos dezoito módulos reportados na segunda medição pode ser computado com reajuste de 29,68% (R$ 2.705,84 x 0,2968 x 18 = R$ 63.159,84) . Tal reajuste compõe o valor registrado na nota fiscal nº 16 (peça 41, p. 63) . Ressalto que não cabe, como registrado pela unidade técnica, admitir o valor referente ao reajuste dos módulos não aceitos (grifos nossos) .
Assim, foi apurado como dano o pagamento de reajuste contratual do valor correspondente aos 22 módulos não comprovadamente executados.
Por fim, a embargante foi responsabilizada pelas irregularidades já descritas no item 11, desta instrução, e que fez remissão ao item 14.1, do Voto do Relator.
Assim sendo, não há que falar em omissão, obscuridade ou contradição no Acórdão 5190/2020-TCU-Segunda Câmara.
Em face do exposto, submetem-se os autos à consideração superior, para posterior envio ao Relator, propondo:
conhecer os embargos interpostos pela responsável Josedalva dos Santos Lima, tendo em vista  que os mesmos observaram os requisitos da legitimidade, interesse de recorrer, singularidade e tempestividade, nos termos do art. 34, § 1º, da Lei 8.443/92, c/c o 287, § 1º do RI/TCU, para, no mérito, rejeitá-los, mantendo-se inalterados os termos do Acórdão 5190/2020-TCU-Segunda Câmara; e
dar ciência da deliberação que vier a ser proferida, bem como do relatório e do voto que a fundamentarem, à embargante.
É o relatório.

Edson Ferreira Lima (OAB/AL 11.668); Adeilson Teixeira Bezerra (OAB/AL 4.719).

Não atuou.

EMBARGOS DE DECLARAÇÃO. TOMADA DE CONTAS ESPECIAL. CONVÊNIO. INEXECUÇÃO PARCIAL DO OBJETO. NÃO COMPROVAÇÃO DE PARTE DOS PAGAMENTOS EFETUADOS. CONTAS IRREGULARES. DÉBITO. MULTA. AUSÊNCIA DE OMISSÕES, CONTRADIÇÕES E OBSCURIDADES. CONHECIMENTO. NÃO PROVIMENTO.

TOMADA DE CONTAS ESPECIAL (TCE)

Secretaria de Controle Externo de Tomada de Contas Especial (SecexTCE).

Atuo por força do art. 287 do Regimento Interno.
Os presentes embargos de declaração opostos por Josedalva dos Santos Lima contra o Acórdão 5.190/20202ª Câmara, de minha relatoria, podem ser conhecidos, por atenderem aos requisitos previstos no art. 34 da Lei n.º 8.443, de 1992. No mérito, nego-lhes provimento. Vejamos.
Estes autos tratam de tomada de contas especial (TCE) instaurada em razão de irregularidades na execução do Convênio n.º 2.925/2006 firmado entre o Município de Matriz de Camaragibe (AL) e a Fundação Nacional de Saúde (Funasa) , para a execução de melhorias sanitárias domiciliares, por meio da construção de 94 módulos sanitários domiciliares (MSD) , no valor de responsabilidade da União de R$ 250.000,00 e contrapartida de R$ 7.500,00. 
Por meio do acórdão recorrido, o Tribunal decidiu julgar irregulares as contas da responsável e da empresa Eficaz Construções e Empreendimentos Ltda., cobrando-lhes o débito solidário no valor de R$ 90.573,84, e aplicando-lhes multa individual no valor de R$ 12.000,00. A decisão deveu-se à inexecução parcial do convênio, e também à ausência de comprovação da aplicação adequada de parte dos recursos. 
A recorrente alega o que se segue.
2.1. Há obscuridade quanto à quantidade de módulos considerados executados.
2.2. Atraso na obra não é de sua responsabilidade, uma vez que o cronograma físico-financeiro não fora cumprido por motivos alheios à sua vontade.
2.3. Está obscuro o motivo da reprovação de sua conduta.
A Secretaria de Controle Externo de Tomada de Contas Especial (SecexTCE) propõe conhecer do recurso, para nega-lhes provimento. Não acolhe os argumentos apresentados pelos motivos elencados a seguir.
2.4. A quantidade de módulos sanitários domiciliares considerados efetivamente construídos está definida no item 14 do voto que fundamentou o acórdão recorrido: 40 módulos verificados na primeira medição, e mais 18 módulos verificados posteriormente, totalizando 58 módulos aceitos.
2.5. A fundamentação da condenação da recorrente não inclui atrasos na obra. De acordo com o item 14.1 do voto que antecedeu a decisão recorrida, o débito deveu-se a não ter sido comprovada a execução de 22 módulos (R$ 59.528,48) , a pagamento de reajuste de preço não relacionado a nenhum serviço comprovado (R$ 15.258,52) , e a pagamentos não correspondentes a serviços comprovados (R$ 15.786,84) . O item 14.4 esclarece sobre o cálculo do reajuste contratual aceito como devido.
2.6. A responsabilidade da embargante está clara no item 14.1 do voto deste relator cujo conteúdo mencionei.
Acolho a proposta oferecida, tomando análise e conclusões apresentadas como razão para decidir. Uma vez que não há a omissões, obscuridades ou contradições no julgado, não se justifica dar provimento ao recurso. 

Apenas acrescento que, ao contrário do que afirma, a embargante atestou que o objeto do convênio foi executado em sua totalidade (peça 41, p. 36) . Sua firma consta do documento intitulado "DECLARAÇÃO TOTAL DE ENTREGA DE OBRA" (nosso o grifo) , in verbis:
Declaramos aceitar em caráter definitivo os serviços executados pela empresa EFICAZ CONSTRUÇÕES E EMPREENDIMNTOS LTDA, com relação a construção de Módulos Sanitários Domiciliares, objeto do convênio de nº . 2925/06 no Município de Matriz de Camaragibe, estando tudo dentro das especificações exigidas de acordo com o setor de engenharia dessa instituição. [nosso o grifo]
Do exposto, Voto por que este Tribunal adote o Acórdão que submeto à apreciação deste Colegiado.
TCU, Sala das Sessões, em 27 de abril de 2021.
RAIMUNDO CARREIRO 
Relator